臺灣高等法院交通事件裁定　　　　　　 94年度交抗字第926號
抗　告　人　交通部公路總局台北區監理所基隆監理站
代　表　人　吳明輝
異　議　人
即受處分人　甲○○○貨運股份有限公司
法定代理人　乙○○
上列抗告人，因受處分人違反道路交通管理處罰條例案件，不服
臺灣基隆地方法院中華民國94年11月4 日裁定（94年度交聲字第
200號），提起抗告，本院裁定如下：
    主  文
原裁定撤銷。
本件異議駁回。
    理  由
一、本件原裁定以：（一）異議人為載運超長物品，經向移送機
    關申請臨時通行証，其上載明裝載物品長度為16公尺，裝載
    後全長為18公尺，經警於94年7月28日在國道一號北上363公
    里查獲，而貨車裝載整體物品（超長、超寬、超高、超重）
    臨時通行証，係由申請人自行填具所欲申請範圍，該通行証
    除駕駛人、駕照號碼及半拖車部分，由申請人按實際裝載駕
    駛之需要再行補充記載外，餘均於申請時須填妥申請，本件
    物品尺度長16公尺、裝載後車輛尺度全長18公尺，既係申請
    人自行填載申請，當亦已計算裝載後車輛全長，不致逾越，
    裝載時並應注意原申准之範圍，是自不能以實際載送曳引車
    種類，資為抗辯，原舉發依申准之通行証認定，要無違誤。
    （二）惟按，「一行為不二罰原則」，又稱「禁止雙重處罰
    原則」，其本意係在禁止國家對於人民之同一行為，以相同
    或類似之措施多次予以處罰，藉以落實法安定性及信賴保護
    原則，並經大法官會議第503 號解釋，認「除處罰之性質與
    種類不同，必須採用不同之處罰方法或手段，以達行政目的
    所必要者外，不得重覆處罰，乃現代民主法治國家之基本原
    則。如從一重處罰已足達成行政目的時，即不得再就其他行
    為併予處罰，始符憲法保障人民權利之意旨」，明示此原則
    於行政罰法亦有其適用。又新公布之行政罰法第24條、第26
    條等規定，亦認為即使一行為違反數法律規定，其處罰方式
    應盡可能吸收、化約，以維護行為與責任相當性，以及一行
    為不二罰等基本原則。至如何界定「同一」或「不同」行為
    之基礎，除應考量原因事實外，更應同時斟酌處罰或制裁之
    目的；惟因一行為不二罰原則為基本權之一種，多數學者認
    自當以基本權主體─法律門外漢之一般人民觀點，來定義一
    行為較為有利（大法官會議釋字第64號解釋參照）。（三）
    再按，「曳引車牽引拖架時，裁載後全長不得超過十八公尺
    。及裝載物品後不得超過曳引車核定之總聯結重及拖架核定
    之總重量」，道路交通安全規則第82條第1項第2、4 款定有
    明文。經查，異議人事實上以曳引車裝載運送物品之一行為
    ，確係於同時地經舉發超長一公尺及超重十一．六噸，此有
    公警局交字第Ｚ00000000號及Ｚ00000000號舉發通知單二紙
    在卷可按，而其駕駛曳引車原應遵守之前開注意或禁止違反
    之規則，既定於同條項，足認其處罰行政目的是同一。參以
    交通部九十年七月廿六日交路九十字第008203號：「裁決單
    位應遵守釋字第503 號解釋『一事不二罰』原則，視該等違
    規個案情形究係一行為所致或分屬不同之數行為而定其處罰
    及記次次數，如係二以上行為且無必然之關係者，應分別處
    罰，方為適法」，亦即一行為一罰，二行為則有必然關係仍
    為一罰，無必然關係方分別處罰之函釋，本件異議人一行為
    ，即不應為二罰。再查，本件超長部分，經裁決應裁罰新台
    幣（下同）4500元，並記違規紀錄一次，而超重部分則經於
    94年8月19日繳罰34000元確定，揆諸前揭原則規定，異議人
    此一行為既已依法從一重處罰，即不得再為重覆處罰。本件
    既有前開違反一事不二罰之情事，自應由本院撤銷本件裁罰
    ，而為不罰之諭知云云，固非無見。
二、異議人之異議意旨略以：異議人為載運超長物品，經向移送
    機關申請臨時通行証，其上已載明裝載物品長度為16公尺，
    裝載後全長為18公尺，然其僅適用於六輪曳引車，本件異議
    人係以十輪曳引車載送，車長即為6．72公尺，較六 輪曳引
    車5．583公尺原即較長，裝載後為19公尺，應未超長，原舉
    發以六輪曳引車計算全長18公尺，認定異議人超長1 公尺，
    顯係認知有誤云云。
三、抗告意旨詳如附件。
四、經查，貨車裝載整體物品（超長、超寬、超高、超重）臨時
    通行証，係由申請人自行填具所欲申請範圍，是通行証除駕
    駛人、駕照號碼及半拖車部分由申請人按實際裝載駕駛需要
    再行補充記載外，餘均於申請時須填妥申請，是本件物品尺
    度長16公尺、裝載後車輛尺度全長18公尺，既係申請人自行
    填載申請，當亦已計算裝載後車輛全長，不致逾越，裝載時
    並應注意原申准之範圍，原審因認「自不能以實際載送曳引
    車種類資為抗辯，原舉發依申准之通行証認定，要無違誤」
    ，核無不合。又本件超長部分，經裁決應裁罰新台幣4500元
    ，並記違規紀錄一次，超重部分，則經於94年8 月19日繳罰
    34000 元確定等情，有原審公務紀錄可憑，此情事亦堪認定
    。茲本案關鍵即在有無違反一事不二罰之原則。經查，道路
    交通管理處罰條例第29條第1項第1款、第2款，第29條之2第
    1項、第3項，就汽車超長、超重各有規定，道路交通安全規
    則第81條第1款、第82條第1項第2款、第4款，就聯結車輛、
    曳引車，就超長、超重，均有處罰之明文，足見該二種違規
    行為，各有不同規範目的及處罰依據，且該二種規範內容，
    並非相同，能否相互取代或函括，即有可疑，是行為人申請
    超長之准許後，是否即可超重，已非無疑。再者，大法官會
    議第503 號解釋，是否與本件違規全然相同，依該解釋全文
    以觀，對照本件違規事實，以及異議人異議理由，仍非無疑
    ，是原審遽依該號解釋及交通部之函文，認定本件有違反該
    一事不二罰原則，自有可議，抗告人執上開抗告意旨，指摘
    原裁定不當，自為有理由，且依上所述，本件違規極為明確
    ，原審亦認該異議為無理由，本院復認移送機關裁罰，核屬
    有據，則抗告人之異議核為無理由，自應由本院撤銷原裁定
    ，並依法駁回本件異議。
據上論結，依道路交通案件處理辦法第26條、刑事訴訟法第 413
條，裁定如主文。
中　　華　　民　　國　　94　　年　　12　　月　　15　　日
　　　　　　　　　交通法庭  審判長法　官　陳　祐　治
　　　　　　　　　　　　　　　　  法　官　莊　謙　崇
　　　　　　　　　　　　　　　　  法　官　蔡　聰　明
以上正本證明與原本無異。
不得再抗告。
                                  書記官　郭　台　發
中　　華　　民　　國　　94　　年　　12　　月　　15　　日
